【裁判字號】    97,醫,4
【裁判日期】    980727
【裁判案由】    損害賠償
【裁判全文】
臺灣臺北地方法院民事判決                 97年度醫字第4號
原      告  戊○○○
            丁○○
            丙○○
            乙○○
            己○○
共      同
訴訟代理人  李聖隆律師
被      告  財團法人天主教耕莘醫院
法定代理人  洪山川
被      告  甲○○
共      同
訴訟代理人  張仁興律師
            蔡宜真律師
上列當事人間請求損害賠償事件，本院於民國98年6 月24日言詞
辯論終結，判決如下：
    主      文
原告之訴及其假執行之聲請均駁回。
訴訟費用由原告負擔。
    事實及理由
一、原告主張：
(一)、巫勝忠為原告戊○○○之夫，原告丁○○、丙○○、乙○○
    、己○○之父，於民國96年9 月7 日15時許因感覺胸悶、背
    痛、盜汗，到被告財團法人天主教耕莘醫院（下稱耕莘醫院
    ）急診，經診斷為急性心肌梗塞。但該院心臟內科醫師即被
    告甲○○並未依醫療法第63條第1 項規定，於實施手術應先
    向病人及其配偶或家屬，就病人病情輕重、痊癒可能性高低
    、採取緊急心導管、氣球成形術與支架放置理由、可能發生
    的危險、其他可代替的醫療行為如血栓溶解性療法、冠狀動
    脈繞道手術等事項作說明，即決定實施緊急心導管及經皮冠
    狀動脈氣球成形術，原告戊○○○在此情急情況下雖同意實
    施，但不知可暫緩手術，或轉往其他醫學中心徵求第二意見
    ，或在其他醫學中心進行手術，甲○○未盡上述告知義務，
    自不得阻卻其該當侵權行為。
(二)、又巫勝忠約於同日16時50分由甲○○實施心導管及經皮冠狀
    動脈氣球成形術，發現右冠狀動脈有狹小塌陷阻塞的情形，
    同時進行放置血管支架的手術，惟至20時40分即有心包膜填
    塞情形，緊急施作心包膜放液術，復於21時30分經胸腔電腦
    斷層掃描後診斷為主動脈剝離，雖於22時進行急救，並於23
    時轉送國立臺灣大學醫學院附設醫院（下稱臺大醫院）救治
    ，但仍於23時11分許到達臺大醫院時已死亡，依臺大醫院死
    亡證明書上死亡原因記載為主動脈剝離併冠狀動脈疾病。但
    巫勝忠即使當日不動手術置放血管支架，也不會立即有生命
    危險，且甲○○於21時許即已診斷為心包膜填塞與主動脈剝
    離，應知其與該院有否能力醫治，卻遲至23時才將病患轉院
    治療，違反醫療法第73條第1 項前段規定，甲○○未履行告
    知說明義務及遲誤轉院治療時機，與巫勝忠死亡結果間具有
    因果關係，依民法第184 條第2 項應負侵權行為責任。耕莘
    醫院為甲○○之僱用人，於受僱人執行職務中未善盡選任監
    督之責，依民法第188 條第1 項規定連帶負損害賠償責任。
    原告戊○○○為此支出殯葬費新臺幣（下同）54萬8,675 元
    、醫療費用支出6,370 元，原告因痛失至親精神上備受煎熬
    ，依民法第192 條第1 項、第194 條各請求被告連帶賠償15
    0 萬元精神慰撫金等語。並聲明：(一)被告應連帶給付原告戊○○○205 萬5,045 元（54萬8,675 元＋6,370 元＋150 萬
    元＝205 萬5,045 元）、丁○○l50 萬元、丙○○150 萬元
    、乙○○150 萬元、己○○150 萬元，並均自起訴狀繕本送
    達被告之翌日起至清償日止，依週年利率5%計算之遲延利息
    。(二)願提供擔保，請准予宣告假執行。
(三)、另耕莘醫院與巫勝忠間有委任醫療契約關係，巫勝忠雖已死
    亡，但原告乃為巫勝忠之繼承人，得依巫勝忠與耕莘醫院所
    訂立醫療契約關係請求損害賠償，原告亦可依民法第224 條
    、第227 條、第227 之1 等規定，請求耕莘醫院負債務不履
    行之損害賠償責任等語，並聲明：(一)被告財團法人天主教耕
    莘醫院應給付原告戊○○○205 萬5,045 元、丁○○l50 萬
    元、丙○○150 萬元、乙○○150 萬元、己○○150 萬元，
    並均自起訴狀繕本送達被告之翌日起至清償日止，依週年利
    率5%計算之遲延利息。(二)願提供擔保，請准予宣告假執行。
    而與上開侵權行為之法律關係為選擇合併，請求擇一為原告
    勝訴判決。
二、被告均以：
(一)、病患於96年9月7日15時27分至耕莘醫院急診，主訴全身不適
    、背痛、胸痛及冒冷汗，經心電圖檢查呈現進行性心臟下璧
    與右心室心肌梗塞之變化，甲○○於16時10分接獲照會至急
    診訪視病人，診斷為急性心肌梗塞，並持「冠狀動脈介入治
    療與支架置放術一病患指引」說明書向巫勝忠及其配偶戊○○○說明心肌梗塞情形。因恐藥物治療（血栓溶解劑）無效
    影響心導管檢查，復以冠狀動脈繞道手術常伴隨較多併發症
    ，故告知首選為緊急氣球擴張術，有必要時尚需放置支架，
    且將系爭說明書交給原告。原告考量甲○○之解釋以及「冠
    狀動脈介入治療與支架置放術一病患指引」說明書有關支架
    種類之說明，由原告張阿於16時35分簽署手術同意書，原
    告乙○○簽署自費同意書，巫勝忠於16時50分送達導管室，
    於17時5 分開始進行冠狀動脈血管攝影診斷，嗣發現右冠狀
    動脈有狹窄阻塞，僅有右邊一條血管阻塞，不適合也不需要
    施作冠狀動脈繞道手術，經氣球擴張術後，於17時51分完成
    治療，18時送達心臟加護病房，18時30分至19時開放會客時
    ，甲○○也當面跟巫勝忠及原告解釋術後情形。甲○○採用
    心導管及氣球擴張術乃安全性極高之手術，且對於心肌梗塞
    發作病患為最佳之治療方式。原告雖稱：心肌梗塞之治療法
    尚有血栓溶解劑療法及採用繞道手術等語，然緊急心導管及
    氣球擴張術優於血栓溶解性療法，施行繞道手術前也必須先
    行心導管血管攝影，且繞道手術適用於特定病患，本件病患
    並不適合採用該手術，依醫療專業採用緊急心導管檢查自為
    最佳醫療方式，血栓溶解性療法及採用繞道手術對於本案病
    患之病情實無助益。
(二)、巫勝忠至同日19時40分血壓降低，值班醫師先給予強心升壓
    藥（Dopamine）即通知甲○○，經升壓藥調整與輸液後，血
    壓未改善，甲○○於20時40分執行心臟超音波檢查發現心包
    膜填塞（Cardiac Tamponade） 現象，於21時完成心包膜引
    流術（Pericardi ocentesis） ，於21時20分進行胸部電腦
    斷層檢查發現有肺積水情形，顯示血管破裂，同時巫勝忠發
    生嘔吐，於21時50分進行氣管插管，確認有緊急開刀適應症
    之主動脈剝離情形，同時準備轉送臺大醫院，惟其於22時29
    分返回心臟加護病房，22時31分發生心室顫動，再次進行急
    救，於22時31分至50分間因生命現象不穩定持續急救，迨22
    時50分至23時病情較穩，始出發至臺大醫院。巫勝忠死於主
    動脈剝離，係因病情發展所導致，與心導管、氣球擴張與支
    架放置皆無涉，並非甲○○手術不當或手術之併發症引起。
    且主動脈剝離的危險因子甚多，大部分為高血壓引起，或先
    天結締組織疾病（如馬凡氏症候群）或懷孕，確定診斷尚須
    靠胸部電腦斷層、經食道超音波或核磁共振造影等，巫勝忠
    無高血壓病史，胸部Ｘ光亦排除縱膈腔變寬、血管徑變寬、
    主動脈鈣化內移等現象，無類似主動脈剝離的狀況，故無進
    一步安排電腦斷層掃描，而以心肌梗塞為前提之治療基礎。
(三)、耕莘醫院之受僱人、履行輔助人甲○○確實已盡告知義務，
    並無任何故意或過失行為，耕莘醫院於院內明顯地方張貼大
    型海報宣導病患得享有權利，亦定期舉行醫療倫理與法學教
    育課程，醫護人員均攜帶「病人權利宣言」、「照顧病人之
    基本倫理原則」卡片自我警惕，耕莘醫院未有監督疏失情形
    。依據原告之身份、地位及經濟狀況，渠等要求精神慰撫金
    共達750 萬元並不合理。其主張殯葬費之停車費340 元、臺
    北縣政府戶政規費720 元、伙食費5,000 元以及生前契約14
    萬6,000 元，均非必要支出，應予扣除，靈骨塔位高達44餘
    萬元，亦超過一般市場價格，且耕莘醫院之醫療費用460 元
    應予扣除等語，資為抗辯。並均聲明：(一)原告之訴駁回。(二)
    請准供擔保免宣告假執行。
三、兩造不爭執之事項：
(一)、巫勝忠於96年9 月7 日15時27分至耕莘醫院急診，主訴有：
    泡溫泉突然全身不適、冒冷汗（cold sweating） 背痛、頭
    痛等語，經心電圖顯示有ST節段上升，表示有心肌缺氧情形
    ，初步診斷有缺血性心臟病、急性心肌梗塞及低血鉀症，有
    卷附急診護理評估記錄、護理記錄單、急診病歷記錄表、病
    情進展記錄等件影本在卷可稽。（見本院耕莘醫院病歷卷第
    87-89、112 頁）
(二)、原告戊○○○於96年9 月7 日簽署手術同意書，由甲○○為
    巫勝忠進行緊急心導管及氣球擴張、支架手術以治療急性心
    肌梗塞，甲○○於同日17時5 分開始進行冠狀動脈血管攝影
    診斷，經氣球擴張及支架放置後，於17時51分完成治療，有
    耕莘醫院手術同意書及護理記錄單影本在卷可按（見本院卷
    第85頁、耕莘醫院病歷卷第91頁）。
(三)、巫勝忠於96年9 月7 日23時58分死亡，死亡原因為主動脈剝
    離併冠狀動脈疾病，有臺大醫院死亡證明書內容在卷可稽；
    另耕莘醫院死亡證明書上記載：「1.直接引起死亡之疾病或
    傷害：甲、主動脈剝離（以下空白），先行原因：（若有引
    起上述死因之疾病或傷害）乙、（甲之原因）：急性心肌梗
    塞（以下空白）」。（見本院卷第10-11頁）
四、兩造爭執之要點：
(一)、甲○○是否未經病患或其家屬同意及善盡說明義務即進行經
    皮冠狀動脈氣球擴張術之治療手術？
(二)、在巫勝忠有主動脈剝離情況後，甲○○未是否有未及時轉診
    之過失？
(三)、甲○○是否有民法第184 條第2 項之過失行為？耕莘醫院是
    否應與甲○○負連帶損害賠償責任？
    經茲就兩造爭點及本院得心證之理由分述如下：
(一)、甲○○是否未經病患或其家屬同意及善盡說明義務即進行經
    皮冠狀動脈氣球擴張術之治療手術？
 1、按醫療機構實施手術，應向病人或其法定代理人、配偶、親
    屬或關係人說明手術原因、手術成功率或可能發生之併發症
    及危險，並經其同意，簽具手術同意書及麻醉同意書，始得
    為之。但情況緊急者，不在此限。醫療法第63條第1 項有明
    文規定。又醫療機構實施中央主管機關規定之侵入性檢查或
    治療，應向病人或其法定代理人、配偶、親屬或關係人說明
    ，並經其同意，簽具同意書後，始得為之。但情況緊急者，
    不在此限，醫療法第64條第1 項亦定有明文。惟上開規定旨
    在經由危險之說明，使患者得以知悉侵入性醫療行為之危險
    性而自由決定是否接受，以減少醫療糾紛。法條就醫師之危
    險說明義務，並未具體化其內容，能否漫無邊際或毫無限制
    的要求醫師負一切（含與施行手術無直接關聯）之危險說明
    義務？已非無疑，有最高法院96年臺上字第2476號裁判要旨
    參照。又倘囿於告知義務之履行，反延誤醫療之最佳時機，
    故上開條文將告知義務於情況緊急時應為適當之限縮。
 2、原告主張甲○○為巫勝忠執行心導管氣球擴張術及支架置放
    前，未將實施心導管氣球擴張術及支架置放前提條件，以及
    未將血栓溶解法、冠狀動脈繞道手術及心導管氣球擴張術、
    支架置放等三者之間的利弊優劣及風險，向巫勝忠或原告說
    明，顯有違背告知說明之義務云云；惟查：
(1)、急性心肌梗塞之病理乃冠動脈內粥瘤破裂的血栓阻塞血管所
    造成，屬內科急重症之一種，其治療方式主要有藥物治療法
    （目前最佳藥物為血栓溶解劑）、冠狀動脈繞道手術（較易
    併發其他症狀）及緊急氣球擴張術（必要時應放置支架，即
    緊急血管支架置放術）等三種，並須考量病患症狀之輕重緩
    急而為選擇，茲分述如下：血栓溶劑療法：為溶解冠狀動
    脈內血塊，挽救已梗塞或將塞而尚未塞住的缺血性心肌細胞
    ，通常使用於心肌梗塞發生後12小時內（即黃金治療時間）
    ，無內出血或動脈剝離，腦內腫瘤或腦出血病史者（參照20
    02年4 月科學發展第352 期；見本院卷第183 頁）。緊急
    氣球擴張術：施作心導管後若發現有血栓阻塞情形，以氣球
    去除血栓打通血管，一併將管壁之粥瘤壓平維持血流通暢，
    惟為避免氣球消氣後血管塌下，必要時可一併施作支架放置
    。但若前已施予病患血栓溶劑療法後再常規氣球擴張，會造
    成出血傾向增加死亡率及併發症，是、療法通常採二選
    一之方式處理。而急診就醫到氣球打通時間，標準為1 小時
    以內（見程俊傑著急性心肌梗塞的最新治療；89年3 月29日
    新光吳火獅紀念醫院心臟內科文章；見本院卷第270-273 頁
    ）。冠狀動脈繞道術：適於左主冠狀動脈阻塞、多條血管
    阻塞加上左心室功能不佳，以及惡化中的心絞痛等，是需先
    施予心導管檢查。外科醫師自患者腿上取下一條隱靜脈，將
    取下之隱靜脈一端連至主動脈上冠狀動脈發源處，另一端連
    至冠狀動脈阻塞處，使血管繞過阻塞處，自主動脈直接送至
    較下游冠狀動脈。此繞道手術一般需進行3 至6 小時，且40
    % 患者在10年內會出現再次阻塞（參照康健雜誌71期，http
    ://www.common health.com.tw/article/index.jsp?id＝37
    89）。徵以「A strategy for reperfusion involving the
    transfer of patients to an invasive-treatment center
    for primary angioplasty is superior to on-site
    fibrinolysis,provided that the transfer takes two
    hours or less.（如能在2 小時內接受心導管，效果優於血
    栓溶解劑治療。）」【參見  A Comparison of Coronary
    Angioplasty with Fibrinolytic Therapy in Acute
    Myocardial Infarction （比較ST段上升之心肌梗塞，使用
    血栓溶解劑治療或緊急心導管擴張術優劣）The New
    England journal of medicine,August21,2003 Vol.349 no
    .8,P733-742 ，本院卷第311 頁】、「Primary PTCA is
    more effective than thrombolytic therapy for the
    treatment of ST-segment elevation AMI （緊急心導管治
    療ST段上升之心肌梗塞效果優於使用血栓溶解劑治療）」【
    參見Primary angioplasty versus intravenous
    thrombolytic therapy for acute myocardial
    infarction: a quantitative review of 23 randomised
    trials；THE LANCET.Vol 361. January 4, 2003.www.
    thelancet.com ，本院卷第321 頁】。由上可知，其治療流
    程應先判斷病患血管阻塞程度，復決定以藥物治療或施行緊
    急心導管，或於心導管檢查後再決定係採血管繞道術或氣球
    擴張併支架置放術，此由醫師本於專業判斷逕予認定有效之
    治療方式。
(2)、巫勝忠於96年9 月7 日15時27分至耕莘醫院急診，當時主訴
    有：泡溫泉突然全身不適、冒冷汗、背痛、頭痛等語，經心
    電圖顯示有ST節段上升，表示有心肌缺氧情形，初步診斷有
    缺血性心臟病、急性心肌梗塞，嗣於16時10分會診甲○○後
    ，原告戊○○○於16時35分簽署手術同意書，病患隨即於16
    時50分送導管室，並於17時05分進行血管攝影。據甲○○於
    本院98年1 月15日審理時到庭陳述：「我已經不記得是幾點
    到急診室，因為護理記錄在14：05分與家屬解釋病情，當時
    的資料是我看過病患病情後，請他們再追蹤右側心電圖，綜
    合病患的左右兩側心電圖、劇烈胸悶胸痛的臨床症狀，還有
    抽血報告，Ｘ光片的報告，判斷病人病情為ＳＴ段上昇之心
    肌梗塞，我一定會先解釋病人的病情，說明心肌梗塞是心臟
    科最危險的疾病，容易導致心律不整或是死亡，必須儘快接
    受治療，能夠盡快打通血管使心臟受傷的範圍降至最低，我
    們現在可以執行心導管的檢查，確認血管阻塞的情況，有須
    要時即可進行氣球擴張術，有必要時甚至可放置血管支架，
    此步驟健保都有給付，如果有需要更好的支架需要貼差額，
    詳細的需要的治療情況要等血管攝影檢查出來才知道，才能
    夠作進一步的解釋，心導管的作法是從鼠蹊部的血管進入，
    只做局部麻醉，病人是清醒的，由於病人是心肌梗塞，危險
    性與心肌梗塞之病情有關，因為盡快作能儘快打通血管，所
    以希望能夠儘快作決定，就我印象所及，是病患的太太及女
    婿在場，需要聯絡其他家屬才能夠決定，我就先至導管室準
    備，病患先交給急診室處理，之後我接到急診的通知說，家
    屬同意作心導管，之後病患送至心導管室我們就開始作心導
    管的治療。」、「（問：就你前述所言只有提到放置支架的
    必要，關於相關之併發症你是如何說明?） 放支架並不是造
    成主動脈剝離的原因，當初考量是氣球擴張後血管是否有效
    的張開，這是考慮是否要放置支架的理由，關於支架的優缺
    點，在進行心導管過程中有與家屬解釋。」等語在卷（見本
    院卷第178-179 頁），復審酌護士梁芝瑀於同日到庭證述：
    「【問：（提示被證五護理紀錄單）請問上面記載向家屬（
    FAMILY）解釋說明及家屬考慮中，是何意？】第一行的時間
    點是16：05王醫師向家屬解釋說明，F/U 右側EKG ，是指王
    醫師在此時向家屬解釋，追蹤右側心電圖，第二行是16：l0
    依照醫囑給生理食鹽水一瓶，加心臟的藥一瓶，16：30予告
    病危家屬考慮中，考慮是否要填心導管同意書，16：35同意
    入心導管室。」等語（見本院卷第177-178 頁），以及原告
    戊○○○到庭陳述：「……，我問在場的王醫師說是何狀況
    ，王醫師說我先生有心肌梗塞必須要動手術，要去辦住院及
    簽手術同意書，後來我就聯絡乙○○到醫院，並且簽妥手術
    同意書，醫生當時就只跟我說要開刀並沒有說到其他的治療
    方式，後來就是乙○○與王醫生談，我們又不懂，我們都聽
    醫生的，後來我有聽乙○○跟我說醫生送我先生去作血管攝
    影，攝影之後說要作氣球擴張術，做完氣球擴張術後叫我們
    去看，在病房外面有三個電腦螢幕，指螢幕上跟我說右邊有
    一條細細的血管塞住了，已經做好氣球擴張術，但是，消氣
    後血管會塌回去，所以要加裝支架，我問他裝支架是什麼，
    他說就像李登輝總統那樣就叫裝支架，裝支架有二種，一種
    要自費塗藥支架，一種是健保就沒有塗藥了，我說我與兒子
    商量看看，醫生說要快一點決定，我認為要裝就裝好一點的
    ，所以我們寫同意書讓他裝自費的支架，醫生並沒有告訴我
    其他的併發症，我有問他如果不裝會如何，醫生說如果不裝
    目前沒有生命的危險，但是日常生活要非常的注意會隨時的
    發作，有生命的危險，後來裝好了，就說病患要送到加護病
    房觀察，……」等語明確在卷（見本院卷第179-180 頁），
    由前述甲○○、護士梁芝瑀與原告戊○○○之陳述內容，足
    見甲○○確實已將實施緊急心導管手術之原因及可能發生之
    併發症與危險，除以書面（手術同意書）告知外，尚有以口
    頭說明之方式告知，並經原告同意始為該手術。
(3)、再巫勝忠心電圖有ST段上升情形，足見已有心肌缺氧，恐導
    致心肌壞死可能，其情況確實緊急。依醫療法第63條第1 項
    、第64條第2 項規定，應排除上開條文所規定告知義務及此
    時病人或其法定代理人、配偶、親屬或關係人之同意權行使
    ，亦即於情況緊急時，醫療機構縱未為告知義務，及取得病
    人或其法定代理人、配偶、親屬或關係人之同意，仍得實施
    手術及治療，甲○○當時研判採取藥物治療（注射Heparin
    ，肝素）將無助病情，而為避免給藥後不得再行心導管及其
    他手術之限制，延誤黃金救治時間，故逕予緊急心導管，與
    常規流程並無不合，而血管繞道術之適用病例，有其限制已
    如上述，就當時必須爭取搶救時間，應非一概課予醫師對病
    患需為詳盡、無缺漏之說明義務，否則非但造成醫療資源之
    浪費，亦將使病患於決定是否接受醫療行為時變得無所適從
    ，甚至造成病患同意權之行使空洞化，更與說明義務所欲保
    障者為病患自主決定權之目的相互悖離，縱認甲○○有前述
    未盡告知採取醫療行為之義務，尚難遽認即有違反告知義務
    。又醫師告知義務範圍與界線，應考量病患醫療目的而有所
    不同，如治療有必要且迫切性，病患需立即進行醫療處置者
    ，則醫師對於罕見或極端之併發症並無告知義務，甲○○縱
    然告知其他治療方式，揆諸上開說明，依一般具備理性智識
    之人，皆會同意心導管檢查，醫師本於專業判斷逕予認定有
    效之治療方式，並無告知義務違反之問題，是甲○○依常規
    流程診斷病情，並告知最佳治療方式，核無不合。
(二)、在巫勝忠有主動脈剝離情況後，甲○○未是否有未及時轉診
    之過失？
 1、按醫院、診所因限於人員、設備及專長能力，無法確定病人
    之病因或提供完整治療時，應建議病人轉診。但危急病人應
    依第六十條第一項規定，先予適當之急救，始可轉診。醫療
    法第73條第1項定有明文。
 2、經查：
(1)、巫勝忠於96年9 月7 日15時27分到院，其家屬於16時35分簽
    署手術同意書，16時50分送導管室，17時05分進行血管攝影
    、18時30分至19時為會客時間，病患術後約19時40分血壓降
    低，經升壓藥調整與輸液後，血壓未改善，於20時40分經甲○○進行超音波檢查發現有心包膜填塞，21時進行心包膜引
    流術，21時20分予胸部電腦斷層，21時50分急救插管，22時
    29分送返加護病房，22時31分有心室顫動，直至22時50分繼
    續施予急救，直至23時轉送臺大醫院等情，有護理記錄單及
    加強醫護生命徵候護理記錄單在卷可查（見耕莘醫院病歷卷
    第91、116-121 、126 頁），由前述就醫過程可知，巫勝忠
    雖於20時40分經心臟超音波檢查發現心包膜填塞，並21時完
    成心包膜引流術，惟甲○○執行心臟超音波檢查係為急救，
    即利用超音波影像可拿針抽心包膜積水或血，以降低心包膜
    壓力，使心臟可以把血打到全身而進行的心包膜引流術，故
    當時做超音波檢查係為解決病患心包膜填塞而為引流術，並
    非為進行主動脈剝離檢查，原告主張甲○○於21時進行心臟
    超音波檢查，應知有主動脈剝離之情形恐係強人所難。
(2)、病患雖於20時40分經超音波檢查出心包膜填塞，惟因主動脈
    位於靠近背部之心臟後方，超音波之檢測係由前胸穿透，並
    無法看清主動脈是否有剝離現象，病患於心包膜穿刺引流術
    後血壓並未持續回升，甲○○醫師為繼續查出是否有其他併
    發症導致心包膜填塞，爰於21時20分安排電腦斷層掃描，且
    由前述資料始確診為主動脈剝離，此有21時50分之加強醫護
    生命徵候護理記錄單中記載：「……因chest CT data VS甲○○視為主動脈剝離，現VS王聯絡臺大，預轉臺大……」等
    文字在卷可查（見耕莘醫院病歷卷第117 頁反面），足見甲○○確診病患為主動脈剝離後，同時已準備轉院，並無延遲
    轉診之情，惟巫勝忠完成電腦斷層檢驗後即發生嘔吐，又22
    時29分送返加護病房後，旋於22時43分已量不到脈搏，顯示
    心跳微弱，自然須立即急救以避免心跳停止，甲○○當時對
    巫勝忠病情危急所為急救行為，亦合於前述條文之意旨，巫
    勝忠雖於23時才轉送臺大醫院，細鐸甲○○上述診療過程及
    花費時間，核與經驗法則相合，並未遲誤轉診時間，自難以
    此遽認甲○○未立即轉診而有過失。
(三)、甲○○是否有民法第184 條第2 項之過失行為？耕莘醫院是
    否應與甲○○負連帶損害賠償責任？
 1、按侵權行為所發生之損害賠償請求權，以有故意或過失不法
    侵害他人之權利為其成立要件，此觀民法第184 條規定自明
    。若其行為並無故意或過失，或其行為與損害之間無相當因
    果關係者，均無令負侵權行為損害賠償責任之可言，又所謂
    相當因果關係，係指依經驗法則，綜合行為當時所存在之一
    切事實，為客觀之事後審查，認為在一般情形上，有此環境
    ，有此行為之同一條件，均發生同一之結果者，則該條件即
    為發生結果之相當條件，行為與結果即有相當之因果關係。
    反之，若在一般情形上，有此同一條件存在，而依客觀之審
    查，認為不必皆發生此結果者，則該條件與結果並不相當，
    不過為偶然之事實而已，其行為與結果間即無相當因果關係
    。有最高法院95年度臺上字第449 號裁判要旨參照。
 2、巫勝忠於96年9 月7 日23時58分死於主動脈剝離，有臺大醫
    院死亡證明書在卷可查（見本院卷第10頁），主動脈剝離起
    因於主動脈血管壁的中層因各種原因受損後，如高血壓、組
    織結締缺陷、動脈硬化、創傷或心導管術及繞道手術等造成
    ，加上血管壁內膜破裂，血液經由內膜的裂孔進入血管壁中
    ，將血管內膜和中層撕開，而血流在此空間中流動形成假腔
    ，將主動脈的管壁一分而二，而假腔往往壓迫真腔造成身體
    各處血液供應不足，形成肢體或腦部缺血現象，復由於假腔
    外圍較為脆弱故容易破裂造成大出血或心包膜填塞死亡。惟
    甲○○依照常規診斷以心肌梗塞為治療基礎，並無診療過失
    已如前述，相關病歷記錄雖無心臟破裂（Cardiac Rupture
    ）記載，亦難遽認病患心包膜填塞之發生係甲○○施作心導
    管所引起，況緊急氣球擴張術後通常皆給予病患肝素以幫助
    血管流通，如醫師事前不知病患發生主動脈剝離，亦難以此
    歸責醫師。足見巫勝忠所罹患急性心肌梗塞，無論施以何種
    醫療方法，皆未能避免發生主動脈剝離所導致之死亡結果，
    亦即甲○○所實施醫療及有無告知等行為，均與導致巫勝忠
    之死亡結果並無因果關係存在。況承前所述，本件對巫勝忠
    實施之醫療行為係符合醫療常規，且無告知義務之違反，尚
    難認定甲○○有過失行為，是原告主張甲○○未盡告知、說
    明義務，而有違反保護他人法律之過失云云，自不足取。
 3、末按違反保護他人之法律，致生損害於他人者，負損害賠償
    責任，但能證明其行為無過失者，不在此限；受僱人因執行
    職務，不法侵害他人之權利者，由僱用人與行為人連帶負損
    害賠償責任；因可歸責於債務人之事由，致為不完全給付者
    ，債權人得依關於給付遲延或給付不能之規定行使其權利。
    因不完全給付而生前項以外之損害者，債權人並得請求賠償
    ，固為民法第184 條第1 項前段、第188 條第2 項及第227
    條所明定，惟應負侵權行為損害賠償責任及債務不履行損害
    賠償責任者，應以行為人、債務人於行為時、履行債務時具
    有故意或過失為限。查原告主張侵權行為人即甲○○對於巫
    勝忠施行醫療行為時並違反保護他人之法律，已證明無過失
    ，已如前述。是原告請求甲○○及其僱用人即耕莘醫院應負
    連帶賠償之責，自屬無據。又系爭醫療契約當事人耕莘醫院
    之履行輔助人甲○○等相關醫療人員於履行契約所負之義務
    時，並無過失，亦如前述。是原告主張耕莘醫院應負債務不
    履行損害賠償之責，亦屬無據。
五、綜上所述，耕莘醫院就醫療債務之履行，並無不完全給付情
    形，其所僱用之醫療人員甲○○亦無侵權行為，被告均不負
    賠償之責。則原告先位聲明請求被告連帶負損害賠償責任，
    即被告應連帶給付原告戊○○○205 萬5,045 元、丁○○l5
    0 萬元、丙○○150 萬元、乙○○150 萬元、己○○150 萬
    元，並均自起訴狀繕本送達被告之翌日起至清償日止，依週
    年利率5%計算之利息。備位聲明請求耕莘醫院負損害賠償責
    任，耕莘醫院應給付原告戊○○○205 萬5,045 元、丁○○
    l50 萬元、丙○○150 萬元、乙○○150 萬元、己○○150
    萬元，並均自起訴狀繕本送達被告之翌日起至清償日止，依
    週年利率5%計算之利息，非屬正當，均不准許，應予駁回。
    原告之先備位請求均為無理由而應予駁回，則其假執行之聲
    請亦失所附麗，併予駁回。
六、兩造其餘之攻擊或防禦方法及所用之證據，經斟酌後，認為
    均不足以影響判決之結果，爰不逐一論列。
七、據上論結，本件原告之訴為無理由，依民事訴訟法第78條，
    判決如主文。
中    華    民    國    98    年    7    月    27    日
                  民事第四庭    法  官  鄧德倩
以上正本係照原本作成
如對本判決上訴，須於判決送達後20日內向本院提出上訴狀
中    華    民    國    98    年    7    月    27    日
                                書記官  林孔華


司法院資訊處製作；財團法人民間司法改革基金會備份。
